臺灣高等法院高雄分院民事判決　　　　　 99年度上字第251號
上　訴　人　中租迪和股份有限公司
法定代理人　陳鳳龍
訴訟代理人　蔡明樹律師
被 上 訴人　高雄市政府環境保護局
法定代理人　李穆生
訴訟代理人　阮文泉律師
上列當事人間請求交付勞務運費工程款事件，上訴人對於民國99
年11月25日臺灣高雄地方法院99年度訴字第1421號第一審判決提
起上訴，本院於100 年5 月18日言詞辯論終結，判決如下：
    主  文
上訴駁回。
第二審訴訟費用由上訴人負擔。
    事實及理由
一、按法人因合併而消滅者，訴訟程序在因合併而設立或合併後
    存續之法人承受其訴訟以前當然停止；中央或地方機關，有
    當事人能力；當事人喪失訴訟能力或法定代理人死亡或其代
    理權消滅者，訴訟程序在有法定代理人或取得訴訟能力之本
    人，承受其訴訟以前當然停止。民事訴訟法第169 條第1 項
    、第40條第4 項及第170 條分別著有明文。經查，被上訴人
    原係改制前高雄縣鳥松鄉公所（下逕稱鳥松鄉公所），因高
    雄市、縣兩公法人已於民國99年12月25日合併，並由合併後
    之高雄市成為存續公法人，致鳥松鄉公所變更為高雄市鳥松
    區公所，其中有關鳥松鄉公所清潔隊業務均由被上訴人承受
    之，其法定代理人亦由張美瑤變更為李穆生。而按公所雖非
    法人，然參諸鳥松鄉公所原屬高雄縣公法人之地方機關，則
    高雄縣公法人既已因合併而由高雄市公法人所吸收，倘審酌
    地方機關，亦有當事人能力乙節，復為民事訴訟法第40條第
    4 項所明定，依同一法理，其下轄機關鳥松鄉公所，亦得類
    推適用上述規定，由被上訴人依法承受訴訟。另關於法定代
    理人變更部分，亦得由新法定代理人李穆生承受訴訟。次查
    ，被上訴人及其法定代理人已於100 年1 月18日具狀承受訴
    訟（見本院卷第28-29 頁），揆諸上述規定，其聲明承受訴
    訟，核無不合，應予准許。
二、上訴人主張：上訴人於94年4 月12日執延侖環保服務股份有
    限公司（下稱延侖公司）於93年4 月28日與訴外人綠的生活
    股份有限公司（下稱綠生活公司）、謝佳延及蔡明達共同簽
    發，到期日為94年1 月29日，面額新台幣（下同）10,600,0
    00元之本票1 紙（下稱系爭本票），向原審法院聲請供擔保
    後於6,600,000 元範圍內假扣押延侖公司之財產，經原審法
    院以94年度裁全字第1844號（下稱系爭假扣押事件）裁定（
    下稱系爭假扣押裁定）准許之。上訴人執系爭假扣押裁定聲
    請假扣押執行延侖公司對於被上訴人之勞務運費工程款債權
    2,204,395 元（下稱系爭債權），經原審法院以94年度執全
    字第1036號假扣押執行事件（下稱系爭假扣押執行事件）受
    理，並於94年5 月4 日核發扣押命令，被上訴人於收受扣押
    命令後，在94年6 月16日具函向原審法院表示尚未向延侖公
    司給付勞務運費工程款報酬。其後，上訴人復於95年11月20
    日執原審法院核發94年度執字第46112 號債權憑證（下稱系
    爭46112 債證），聲請強制執行系爭債權，經原審法院以95
    年度執字第78865 號執行事件（下稱系爭95年執行事件）受
    理，並於95年11月22日核發扣押命令，該扣押命令於95年11
    月29日送達被上訴人後，原審法院再於96年1 月8 日核發支
    付轉給命令，經被上訴人於96年1 月15日收受，並於同年月
    29日以延侖公司對被上訴人尚欠2,339,318 元（下稱系爭主
    動債權），迄未清償，故以系爭主動債權與系爭債權相互抵
    銷為由，向原審法院聲明異議。原審法院於96年3 月15日命
    上訴人應依強制執行法（下稱強執法）第119 條規定提起訴
    訟，經上訴人訴由原審法院以96年度訴字1049號民事事件（
    下稱系爭民事事件）受理；嗣上訴人於審理中撤回前開訴訟
    ，並以被上訴人未於法定期間內聲明異議為由，聲請依強執
    法第119 條第2 項規定，逕向被上訴人強制執行，經原審法
    院以97年度司執字第80633 號執行事件受理後，認上訴人聲
    請不合法，駁回其強制執行之聲請，上訴人聲明異議，經原
    審法院以98年度審聲字第32號民事事件（下稱系爭審聲民事
    事件）裁定，認被上訴人之公務所所在地設於改制前高雄縣
    ，依司法院頒訂之法院訴訟當事人在途期間標準規定，應扣
    除在途期間4 日，於扣除後，被上訴人之聲明異議應屬合法
    ，故上訴人聲請逕向被上訴人強制執行，與法律規定要件不
    符，因而駁回上訴人異議確定。此外，上訴人再於98年11月
    27日執原審法院94年度執字第52520 號債權憑證（下稱系爭
    52520 債證）為執行名義，聲請強制執行系爭債權，經原審
    法院以98年度司執字第124362號執行事件（下稱系爭執行事
    件）受理，並於99年4 月1 日核發支付轉給命令（下稱系爭
    支給命令），被上訴人於99年4 月6 日收受系爭支給命令後
    ，於99年4 月9 日以延侖公司逾2 年期間未行使系爭債權請
    求權，時效已消滅為由，聲明異議。嗣上訴人以系爭債權存
    在為由，提起確認債權存在之訴，並據原審法院以98年度訴
    字第832 號及本院98年度上易字第246 號民事判決確認延侖
    公司對被上訴人之系爭債權存在（下稱系爭確認民事事件）
    等情。爰依強執法第120 條第2 項規定，提起本訴，並聲明
    ：（一）被上訴人應給付延侖公司2,204,395 元，及自96年
    1 月25日起至給付之日止，均按週年利率5%計算之利息，並
    依臺灣高雄地方法院99年4 月1 日雄院高98司執正字第1243
    62號執行命令，向臺灣高雄地方法院支付，轉給分配予上訴
    人。（二）願供擔保，請准宣告假執行。
三、被上訴人則以：強執法第120 條第2 項並非請求權基礎，上
    訴人不得以該規定提起本件訴訟。又上訴人並非系爭債權之
    債權人，其雖於94年間聲請原審法院假扣押執行系爭債權，
    然被上訴人既非系爭假扣押執行事件之執行債務人，則該假
    扣押命令對系爭債權不生中斷時效之效力。本件系爭債權請
    求權時效期間，已因延侖公司逾2 年期間未行使而消滅等語
    ，資為抗辯。並聲明：上訴人之訴駁回。
四、原審判決上訴人全部敗訴，上訴人不服，提起上訴，並於本
    院聲明：（一）原判決廢棄。（二）被上訴人應依臺灣高雄
    地方法院99年4 月1 日雄高院高98司執正字第124362號執行
    命令，向台灣高雄地方法院支付2,204,395 元，及自96年1
    月25日起至給付日止，均按週年利率5%計算之利息，轉分配
    予上訴人。被上訴人則答辯聲明：上訴駁回。
五、兩造不爭執事項
（一）上訴人於94年4 月12日執延侖公司在93年4 月28日與訴外
      人綠的生活公司、謝佳延及蔡明達共同簽發，到期日為94
      年1 月29日，面額1,0000000 元之本票，向原審法院聲請
      供擔保後於0000000 元範圍內假扣押延侖公司之財產，經
      原審法院以94年度裁全字第1844號裁定准許之。上訴人執
      上開裁定聲請假扣押執行延侖公司對於被上訴人之勞務運
      費工程款債權2,204,395 元，經原審法院以94年度執全字
      第1036號假扣押執行事件受理，並於94年5 月4 日核發扣
      押命令，被上訴人於收受扣押命令後，在94年6 月16日具
      函向原審法院表示尚未向延侖公司給付勞務運費工程款報
      酬。
（二）上訴人於95年11月20日執原審法院94年度執字第46112 號
      債權憑證，聲請強制執行系爭債權，經原審法院以95年度
      執字第78865 號執行事件受理，並於95年11月22日核發扣
      押命令，該扣押命令於95年11月29日送達被上訴人後，原
      審法院再於96年1 月8 日核發支付轉給命令，經被上訴人
      於96年1 月15日收受，並於同年月29日以延侖公司對被上
      訴人尚欠2339,318元，迄未清償，故以延侖公司積欠之債
      權與系爭債權相互抵銷為由，向原審法院聲明異議。原審
      法院於96年3 月15日命上訴人應依強執法第119 條規定提
      起訴訟，經上訴人訴由原審法院以96年度訴字1049號民事
      事件受理；嗣上訴人於審理中撤回前開訴訟，並以被上訴
      人未於法定期間聲明異議為由，聲請依強執法第119 條第
      2 項規定，逕向被上訴人強制執行，經原審法院以97年度
      司執字第80633 號執行事件受理後，認上訴人聲請不合法
      ，駁回其強制執行之聲請，上訴人不服，提起聲明異議，
      經原審法院以98年度審聲字第32號民事事件裁定，認被上
      訴人之公務所所在地設於改制前高雄縣，依司法院頒訂之
      法院訴訟當事人在途期間標準規定，應扣除在途期間4 日
      ，於扣除後，被上訴人之聲明異議應屬合法，故上訴人聲
      請逕向被上訴人強制執行，與法律規定要件不符，因而駁
      回上訴人之異議確定。
（三）上訴人提起確認系爭債權存在之訴，經原審法院98年度訴
      字第832 號及本院98年度上易字第246 號民事判決確認系
      爭債權存在。
（四）上訴人於98年11月27日執原審法院94年度執字第52520 號
      債權憑證為執行名義，聲請強制執行系爭債權，經原審法
      院以98年度司執字第124362號執行事件受理，並於99年4
      月1 日核發支付轉給命令，被上訴人於99年4 月6 日收受
      系爭支給命令後，於99年4 月9 日以延侖公司逾2 年期間
      未行使系爭債權請求權，時效已消滅為由，聲明異議。
（五）系爭債權屬於勞務運費工程款，依民法第127 條第1 項第
      2 、7 款規定，其時效期間為2 年，時效起迄期間自94年
      9 月間起至96年9 月間止。
六、兩造協商爭點：（一）上訴人得否依強執法第120 條第2項
    規定，提起本件訴訟？（二）上訴人於第二審能否提出被上
    訴人承認延侖公司對於被上訴人勞務運費工程款債權存在，
    作為時效中斷之事由？系爭債權有無因為被上訴人承認債權
    而時效中斷？何時中斷時效？何時重新起算？被上訴人抗辯
    系爭債權已罹於2 年時效期間，有無理由？茲分述如下：
（一）上訴人得否依強執法第120 條第2 項規定，提起本件訴訟
      ？
  １、按第三人依前條第1 項規定聲明異議者，執行法院應通知
      債權人。債權人對於第三人之聲明異議認為不實時，得於
      收受前項通知後10日內向管轄法院提起訴訟，並應向執行
      法院為起訴之證明及將訴訟告知債務人。債權人未於前項
      規定期間內為起訴之證明者，執行法院得依第三人之聲請
      ，撤銷所發執行命令；第三人不承認債務人之債權或其他
      財產權之存在，或於數額有爭議或有其他得對抗債務人請
      求之事由時，應於接受執行法院命令後10日內，提出書狀
      ，向執行法院聲明異議。強執法第120 條第1 項、第2 項
      、第119 條第1 項分別定有明文。次按執行債權人依強制
      執行法第120 條第2 項規定對第三人提起之訴訟，係在解
      決執行債務人對第三人之「債權」是否存在或其數額之爭
      議，而非執行債權人應受分配及其數額之問題。性質上係
      「代位」行使執行債務人之權利（最高法院93年度台上字
      第1040號裁判要旨參照）。
  ２、依上開說明，執行債權人如認第三人依強執法第119 條第
      1 項之聲明異議，係屬不實時，自得本於強執法第120 條
      第2 項規定，於收受執行法院之通知後，在10日內向管轄
      法院提起代位訴訟，代位解決執行債務人對第三人之「債
      權」是否存在或其存在之數額多寡。至於執行債權人代位
      執行債務人對於第三人提起之訴訟，究以確認之訴或給付
      之訴的型態為之，則取決於執行法院究竟核發扣押命令或
      換價命令，又如核發換價命令時，究係收取命令、支付轉
      給命令或移轉命令等，而有所不同。綜上，上訴人以強執
      法第120 條第2 項規定，提起本件訴訟，並無不當。被上
      訴人抗辯；上訴人不得依上開規定，提起本件訴訟云云，
      洵屬無據。
（二）上訴人於第二審能否提出被上訴人承認延侖公司對於被上
      訴人勞務運費工程款債權存在，作為時效中斷之事由？系
      爭債權有無因為被上訴人承認債權而時效中斷？何時中斷
      時效？何時重新起算？被上訴人抗辯系爭債權已罹於2 年
      時效期間，有無理由？
  １、按當事人不得提出新攻擊或防禦方法。但對於在第一審已
      提出之攻擊或防禦方法為補充者，不在此限。民事訴訟法
      第447 條第1 項第3 款定有明文。經查，「被告與訴外人
      延侖公司承攬契約確實屬於短期時效2 年，期間本來從94
      年9 月到96年9 月，但是時效已經中斷，因為在96年1 月
      15日執行處以95執字第78865 已經核發支付轉給命令，一
      直中斷到現在．．」等語，業據上訴人於原審主張綦詳（
      見原審卷第36頁），顯見上訴人就被上訴人抗辯系爭債權
      請求權時效消滅乙節，於原審以其取得執行法院核發支付
      轉給命令為由，主張被上訴人於執行法院核發支付轉給命
      令後，已變成系爭債權之執行債權人，故系爭債權請求權
      時效已生中斷之攻擊方法。從而，上訴人於本院提出系爭
      債權有無因為被上訴人承認債權而時效中斷之主張，應屬
      對於第一審已提出攻擊方法之補充，揆諸前揭說明，上訴
      人於本院所為時效中斷之補充，於法有據，應予准許。
  ２、次按消滅時效，因承認事由而中斷。為129 條第1 項第2
      款所明定。上訴人主張：系爭債權請求權時效消滅，因被
      上訴人於系爭95年執行事件中，以高雄縣鳥松鄉公所96年
      1 月25日函文（下稱系爭函文，見系爭95年執行事件第18
      頁）承認系爭債權存在；暨於97年司執字第44022 號執行
      事件（下稱系爭97年執行事件）以97年5 月6 日強制執行
      聲請狀（下稱系爭聲請狀，見系爭97年執行事件第2 頁）
      承認系爭債權存在，而發生中斷效果（見本院卷第128 頁
      ）云云，固舉系爭函文及系爭聲請狀為證，惟為被上訴人
      所否認。
  ３、又按消滅時效，因債務人承認而生中斷效果者，其所謂承
      認，係債務人認識他方即債權人請求權存在之觀念通知，
      故應以債務人向債權人為承認之觀念通知者，始符合承認
      之要件，並賦予時效中斷之效果。此參諸最高法院98年台
      上字第613 號裁判要旨揭示「按債務人對於第三人之金錢
      債權，經執行法院發扣押命令禁止債務人收取或為其他處
      分後，債務人仍得對第三人提起給付訴訟．．況承認係指
      義務人（債務人）向請求權人（債權人）表示認識其請求
      權存在之觀念通知．．工信公司（債務人）．．並未以書
      面或口頭向三鎰公司（債權人）承認該公司之債權存在，
      依上說明，亦難謂工信公司已有民法第129 條第1 項第2
      款所定之承認．．」等語益明。
  ４、經查，系爭債權屬於勞務運費工程款，依民法第127 條第
      1 項第2 、7 款規定，其時效期間為2 年，時效起迄期間
      自94年9 月間起至96年9 月間止乙節，為兩造所不爭執，
      堪可認定。次查，上訴人於98年11月27日執原審法院94年
      度執字第52520 號債權憑證為執行名義，聲請強制執行系
      爭債權，經原審法院以98年度司執字第124362號執行事件
      受理，並於99年4 月1 日核發支付轉給命令，被上訴人於
      99年4 月6 日收受系爭支給命令後，於99年4 月9 日以延
      侖公司逾2 年期間未行使系爭債權請求權，時效已消滅為
      由，聲明異議乙節，亦為兩造所不爭執，同堪認定。是依
      上開說明，本件系爭債權如無時效中斷之事由存在，則揆
      諸前揭說明，其請求權即應於96年9 月間，因時效期間屆
      滿而消滅。
  ５、又查，執行法院依執行債權人即上訴人請求，於96年1 月
      8 日以96雄院隆民正95執字第78865 號執行命令，通知第
      三債務人即被上訴人應依上開命令，將債務人即延侖公司
      對於被上訴人之系爭債權，於命令所列債權金額範圍內，
      向執行法院支付（見系爭95年執行事件第13頁）。嗣被上
      訴人於收受上開扣押命令後，即以系爭函文敘明：「本案
      債務人於94年承攬本鄉垃圾委外清運計畫，債務人94年3
      月至8 月間依約履行垃圾清運勞務給付費計新台幣2,204,
      395 元整；唯自94年9 月起未能依約履行，本所依約予以
      解約在案，債務人依合約應繳納懲罰性違約金新台幣2,33
      9,318 元整。妥此，本所擬就其懲罰性違約金新台幣2,33
      9,318 元整債權範圍內抵銷其勞務費新台幣2,204,395 元
      ．．」等語函復執行法院，顯見被上訴人以系爭函文被動
      函復執行法院，其目的在於向執行法院說明系爭債權的來
      龍去脈，並附加說明被上訴人已依約解除其與延侖公司間
      的垃圾清運委外運送承攬契約，自非屬認識他方即債權人
      請求權存在之觀念通知。況被上訴人於系爭95年執行事件
      係屬第三人身分，並非債務人，至延侖公司亦非債權人身
      分，揆諸前揭說明，被上訴人縱於系爭95年執行事件為認
      識系爭債權存在之觀念表示，亦因不屬債務人對於債權人
      所為之觀念通知，自不生民法第129 條第1 項第2 款承認
      之時效中斷效果，故上訴人主張：系爭債權請求權時效消
      滅，因被上訴人於系爭95年執行事件中，以系爭函文承認
      系爭債權存在，而生時效中斷之效果云云，即屬無據。
  ６、再查，系爭聲請狀固記載：「債務人對債權人清運廢棄物
      承攬報酬餘款新台幣220 萬4396元，請依法為強制執行。
      前揭強制執行標的，債權人依本狀聲明強制執行參與分配
      ．．」等語，惟該聲請狀係被上訴人於取得對於延侖公司
      之終局執行名義後，聲請參與分配強制執行延侖公司之債
      權，故被上訴人於系爭聲請狀記載系爭債權，係以供作強
      制執行為目的，尚與債務人向債權人表示認識系爭債權存
      在之觀念通知有別，已難遽謂被上訴人於系爭聲請狀內，
      已向延侖公司承認系爭債權存在。況被上訴人於系爭聲請
      狀，緊接著上開記載之後，亦敘明：「．．則債權人對債
      務人主張債權債務抵銷，並認債務人對債權人之債權已罹
      於時效消滅．．」，猶見被上訴人於系爭聲請狀內，並同
      時表明系爭債權已時效消滅，自難僅憑上開有關系爭債權
      之記載，即謂被上訴人承認系爭債權存在。甚者，系爭債
      權請求權如無時效中斷事由，應於96年9 月間，因時效期
      間屆期而消滅乙節，業如前述。而按系爭債權請求權於96
      年9 月間之前，並無時效中斷事由，亦如前述，顯見系爭
      債權請求權時效應於96年9 月間消滅。則被上訴人縱於97
      年5 月6 日提出的系爭聲請狀，向延侖公司表示承認系爭
      債權存在，揆諸前揭說明，核亦不能對於業已時效消滅之
      請求權，再度發生時效中斷之效果，併予敘明。此外，拋
      棄時效利益與時效因為承認而中斷，係屬兩事。本件依上
      訴人所述，係主張被上訴人於系爭聲請狀承認系爭債權存
      在，因而發生中斷時效之效果，此與被上訴人在系爭債權
      時效消滅後，向延侖公司表示拋棄時效消滅之利益，並不
      相同，亦併予敘明。
  ７、末者，上訴人固曾主張被上訴人於系爭確認民事事件中，
      亦有承認系爭債權存在之事實，並要求本院調取系爭確認
      民事事件（見本院卷第91頁及第106 頁），以為查明。嗣
      經本院調取系爭確認民事事件後，即未再主張此部分之事
      實（見本院卷第128 頁），已徵上訴人不再援用系爭確認
      民事事件為被上訴人承認系爭債權之攻擊方法。況經本院
      院調取系爭確認民事事件相關卷證查明，被上訴人於該事
      件，確已提出時效消滅之抗辯（見系爭確認民事事件第一
      審卷第68頁），僅因系爭確認民事事件係屬確認之訴性質
      ，縱使系爭債權請求權時效消滅，然其債權本身依然存在
      ，故被上訴人所為時效消滅之抗辯，於系爭確認民事事件
      ，並不生抗辯之效果。據此，猶難認被上訴人有於系爭確
      認民事事件承認系爭債權存在之觀念表示。此外，系爭確
      認民事事件，係上訴人於98年3 月間所提起之訴訟，參諸
      前揭說明，被上訴人縱使於系爭確認民事事件承認系爭債
      權存在，核亦不能對於業已時效消滅之請求權，再度發生
      時效中斷之效果，同予敘明。
七、綜上所述，系爭債權既已時效消滅，並經被上訴人執時效消
    滅以為抗辯，依法自生拒絕履行之法律上效果。從而，上訴
    人依強執法第120 條第2 項規定，請求：被上訴人應給付延
    侖公司2,204,395 元，及自96年1 月25日起至給付之日止，
    均按週年利率5%計算之利息，並依臺灣高雄地方法院99年4
    月1 日雄院高98司執正字第124362號執行命令，向臺灣高雄
    地方法院支付，轉給分配予上訴人，即無理由，應予駁回。
    原審判決駁回上訴人之訴及其假執行之聲請，核無違誤。上
    訴意旨，指摘原判決不當，求予廢棄改判，為無理由，應予
    駁回。
八、本件事證已明確，兩造其餘攻擊防禦方法及舉證，於判決之
    結果不生影響，無庸再逐一論述及調查之必要，併此敘明。
九、據上論結，本件上訴為無理由，依民事訴訟法第449 條第1
    項、第78條，判決如主文。
中    華    民    國  100     年    5     月    31    日
                            民事第四庭
                                審判長法官  蔡文貴
                                法      官  謝靜雯
                                法      官  李昭彥
以上正本證明與原本無異。
如對本判決上訴，須於判決送達後20日內向本院提出上訴狀，其
未表明上訴理由者，應於上訴後20日內向本院提出上訴理由書（
均須按他造當事人之人數附繕本）。上訴時應提出委任律師或具
有律師資格之人之委任狀，並依附註條文規定辦理。如委任律師
提起上訴者，應一併繳納上訴審裁判費。
中    華    民    國  100     年    5     月    31    日
                                書  記  官  黃一秋
附註：
民事訴訟法第466 條之1 ：
對於第二審判決上訴，上訴人應委任律師為訴訟代理人，但上訴
人或其法定代理人具有律師資格者，不在此限。
上訴人之配偶、三親等內之血親、二親等內之姻親，或上訴人為
法人、中央或地方機關時，其所屬專任人員具有律師資格並經法
院認適當者，亦得為第三審訴訟代理人。
第1 項但書及第2 項情形，應於提起上訴或委任時釋明之。